【裁判字號】    98,上更(一),491
【裁判日期】    981230
【裁判案由】    重利
【裁判全文】
臺灣高等法院刑事判決              98年度上更(一)字第491號
上  訴  人
即  被  告  乙○○
                    之5號
上列上訴人因重利等案件，不服臺灣桃園地方法院95年度訴字第
450號，中華民國 95年11月22日第一審判決（起訴案號：臺灣桃
園地方法院檢察署93年度偵字第14627、16086號、94年度偵字第
9277號），提起上訴，經判決後，由最高法院發回更審，本院判
決如下：
    主  文
原判決關於乙○○重利及定執行刑部分均撤銷。
乙○○連續以乘他人急迫，貸以金錢，而取得與原本顯不相當之
重利，處有期徒刑肆月，如易科罰金以銀元參佰元即新台幣玖佰
元折算壹日，減為有期徒刑貳月，如易科罰金以銀元參佰元即新
台幣玖佰元折算壹日。扣案如附表編號一、二所示之物，均沒收
。
    事  實
一、乙○○係址設於桃園縣中壢市○○○路○段六十九號二樓之
    「南皇企業社」之實際負責人。乙○○基於重利之犯意，於
    93年7月26日，乘甲○○因急於籌措普成公司之薪資，由乙○○於南皇企業社內貸與10萬元（預扣利息3萬元，實付7萬
    元）予甲○○，約定每25日為一期，每期收取三萬元之利息
    ，甲○○並同時簽發20萬元之本票一紙作為擔保。復基於概
    括犯意，於92年12月間某日起，乘丙○○因急於償還他人債
    務之際，在南皇企業社內，由乙○○先後分別貸以一萬元、
    二萬元或三萬元不等合計共十五萬元予丙○○，每十天為一
    期，若借貸一萬元，則每期需繳利息二千元。迄93年7月間
    某日，丙○○因無力再償還本金，乙○○復基於重利之概括
    犯意，雙方約定丙○○為償還前借而再借二十萬元，即分二
    十月償還，每月償還一萬元，同時並簽發每張五萬元之本票
    共四紙作為擔保。乙○○即以上述方式高利貸款予甲○○、
    丙○○等人，而收取與原本顯不相當之重利。嗣於93年8月
    11 日下午4時10分許，在桃園縣中壢市下三座屋十一之八號
    住處，為警查獲，並扣得如附表編號一、二所示甲○○及丙○○分別所簽發之上開本票一紙及本票四紙暨甲○○之國民
    身分證影本一紙。
二、案經桃園縣政府警察局移送臺灣桃園地方法院檢察署檢察官
    偵查起訴。
    理  由
壹、程序事項
一、按被告以外之人於檢察事務官、司法警察官或司法警察調查
    中所為之陳述，與審判中不符時，其先前之陳述具有較可信
    之特別情況，且為證明犯罪事實存否所必要者，得為證據。
    經查證人甲○○於警訊並未在筆錄簽名，據其在原審陳稱因
    警察記載內容與其陳述不符，乃拒絕簽名（原審卷第98頁）
    而製作筆錄警員侯正輝證述因甲○○有接到一通電話，才不
    願簽名云云（同卷第134頁），然證人拒絕簽名，雖非不得
    以錄音或其他方式為佐，惟證人侯正輝卻稱若甲○○不簽，
    就想請他再陳述一次並錄音，卻被甲○○拒絕等語（同卷第
    133頁），準此，原可錄音卻不錄音，其取證方式即有瑕疵
    ，若二次內容不符，豈非更有可議？次所謂「具有可信之特
    別情況」，則應依被告以外之人為陳述時，是否出於真意、
    有無違法取供之情事等客觀上之環境、過程及其功能等加以
    觀察其信用性，從此據以判斷該傳聞證據是否有特別可信之
    情況而例外具有證據能力。是證人甲○○於警訊之採證過程
    ，尚難認具有可信性之特別擔保，並經被告為爭執，檢察官
    復未能舉證具特別可信之情況，證人甲○○於警訊之陳述，
    自不具證據能力。
二、本件下列所引用之被告以外之人於警詢之證述，被告未於言
    詞辯論終結前聲明異議，依刑事訴訟法第159條之5第2項、
    第1項規定，視為同意作為證據。本院並審酌上揭被告以外
    之人於警詢筆錄作成之情況，均係出於自由意志，並無證明
    力顯然過低之情形，認均適當，應皆有證據能力。又本院下
    列所引用卷內之文書證據、證物之證據能力部分，並無證據
    證明係公務員違背法定程序所取得，且檢察官、被告於本院
    亦均未主張排除下列文書證據、證物之證據能力，且迄本院
    言詞辯論終結前均未表示異議，本院審酌證據資料製作時之
    情況，均無違法不當及證明力明顯過低之瑕疵，亦查無依法
    應排除其證據能力之情形，認以之作為證據應屬適當，皆有
    證據能力。
貳、實體部分
一、訊據上訴人即被告乙○○供承係南皇企業社實際負責人，有
    於上揭時地先後借錢予甲○○一次及丙○○二次並收取利息
    等事實，僅否認有常業之犯行。雖其曾辯稱：南皇企業社並
    未從事放款業務，甲○○因為是朋友，他說要發放員工薪資
    ，因而於93年7月間借給他10萬元，甲○○說一個月就可以
    還伊，並拿2000元給伊當利息，屆期還伊10萬元，另伊先後
    借丙○○計20萬元，丙○○拿2000元給伊說算是利息，而丙○○在還錢時說為感謝伊，又拿2000元給伊云云。
二、經查：證人丙○○如何於上揭時地遭被告乙○○利用渠等需
    款孔急之際，貸以金錢，而取得上開與原本顯不相當之重利
    ，並因而分別簽發上開本票為擔保等情，業據證人丙○○於
    警詢時指訴綦詳（93年度偵字第16086號卷第13頁背面、第
    14頁正面、第16頁背面、第17頁正面），至證人甲○○於原
    審否認有向被告支付重利、證人丙○○於原審法院審理時翻
    異前詞，證人甲○○稱：伊之前並不認識乙○○，是經過朋
    友介紹，當時伊想要借短期的，然後朋友就介紹伊可以向乙○○借錢，伊就去位於中壢市的南皇企業社，當時伊是一個
    人去，當時剛好乙○○也在，伊就跟乙○○借錢，借了10萬
    元，當時伊跟乙○○說最多借一個月，乙○○利息算伊一個
    月兩千元，伊現場拿到七萬元，因為之前伊的孫姓員工有跟
    乙○○借三萬元，可是並沒有還，先前介紹伊去向乙○○借
    錢的就是這一位孫姓員工，所以伊跟乙○○借錢時，同意該
    孫姓員工所借的三萬元，先從伊向乙○○借的十萬元裡面扣
    除，算是幫孫姓員工還給乙○○，伊再從該孫姓員工的薪水
    裡面扣除，伊只有向乙○○借過這一次，但確實日期是在92
    年或93年伊記不得了。伊確實有開一張二十萬元的本票給乙○○，但那是因為伊沒有支票，而且伊要借錢，為了取信於
    人，所以才會自願簽發金額加倍的商業本票。證人丙○○則
    改稱：伊跟乙○○借錢的時間忘記了，不過伊之前有跟乙○○借過一次錢，金額是20萬元，但是隔一個星期就還錢了，
    乙○○並沒有跟伊收利息，因為那次是找乙○○幫忙週轉，
    但是伊有給乙○○一、兩千元，不過這並不算利息。伊有開
    四張本票，金額共計二十萬元，這二十萬元是伊太太先借五
    萬元，伊再借十五萬元。伊在警詢中所說的內容也不是像筆
    錄記載的那樣子，警察只是問伊跟乙○○借錢的情形，至於
    警詢筆錄的內容伊只是大致看一下而已，當時伊的確有講利
    息是一萬元十天為一期、兩千元沒有錯，而且是九十三年間
    也沒有錯，不過伊那時候並沒有借那麼多錢，只有借兩萬元
    而已，不到十天我就將錢還給乙○○了，乙○○也沒有收我
    利息。伊向乙○○借十五萬元，是要還給伊的朋友，有好幾
    位，伊是一整筆向乙○○借十五萬元的。伊不知道伊太太為
    何那樣說云云（原審卷95年9月19日審判筆錄第5至8頁、95
    年10月31日審判筆錄第15、16頁正面），另證人即丙○○之
    妻林秀容於原審法院審理時亦證稱：伊之前有向乙○○借款
    五萬元，因為伊欠別家地下錢莊的錢，總共欠了二十幾萬元
    ，但已經還了一部分，所以伊又再向乙○○借了十五萬元，
    總共向乙○○借了二十萬元。後來伊要借這十五萬元時才告
    訴伊先生丙○○，是想要找伊先生出面，伊先生向乙○○是
    五萬元、五萬元的借，至於為何伊先生在警察局要那樣說，
    伊不知道云云（原審卷95年10月31日審判筆錄第10、11頁）
    ，證人丙○○並以渠等於警詢時所製作之筆錄與實情不符云
    云，惟依證人即製作丙○○警詢筆錄之員警侯正輝於原審法
    院審理時到庭具結證稱：丙○○的警詢筆錄亦是由伊製作的
    ，當時丙○○表示從92年12月份起，在南皇企業社向乙○○
    借款一至三萬元不等的金額，總計借款約十五萬元左右，再
    以每十天為一期，借款一萬元要付兩千元的利息，再用本票
    、身分證做抵押。丙○○於警詢中陳述是因為與朋友借錢做
    生意，急需還款，所以才會向乙○○借錢，均屬實在。警詢
    筆錄所載內容，就是當初丙○○回答的內容云云（原審卷95
    年8月1日審判筆錄第81頁），以證人丙○○與被告乙○○並
    無仇恨怨懟，若非親身遭被告乙○○以借款重利相迫，實無
    須於警詢時故為捏詞陳述該等借款、收取利息及簽發本票過
    程，且以證人侯正輝與被告丙○○間亦無怨隙，實無杜撰事
    實虛構證人丙○○之警詢筆錄而誣陷被告乙○○之理，再者
    ，依證人丙○○及林秀容上揭於原審法院審理時所述，渠等
    就係何人出面及如何向被告乙○○借款二十萬元之內容、方
    式及過程，各所述不一，並各質疑所為之陳述，是證人丙○○及林秀容上揭於原審法院所述是否屬實，實非無疑，況查
    以證人甲○○及丙○○與被告乙○○並非熟識，證人甲○○
    及丙○○所貸借之款項復高達1、20萬元，且證人甲○○及
    丙○○猶需簽立本票及交付身分證影本以供擔保，則以證人
    甲○○及丙○○所貸借之款項，被告乙○○又豈有僅向證人
    甲○○及丙○○各收取利息2000元及4000元之理，另若如證
    人甲○○及丙○○所述均已償清借款云云，何以被告乙○○
    於93年8月11日下午4時10分許，經警在其位於桃園縣中壢市
    下三座屋十一之八號住處查獲時，仍當場搜獲證人甲○○及
    丙○○所簽發如附表編號一、二所示之本票暨甲○○之國民
    身分證影本等物，又證人甲○○因亟需款週轉而向被告乙○○貸借款項應急，縱其員工有積欠被告乙○○款項，衡情被
    告乙○○理應向該員工索討，證人甲○○與該員工既非至親
    ，又豈有同意自其所借款項扣除，並依其於原審法院所述均
    未向該員工索討，實有違常理，足見證人甲○○、丙○○及
    林秀容上揭於原審法院所述顯與事實不符，而查證人丙○○
    於警詢中之陳述，係在案發初期接受警方詢問，其就案發當
    時之情況自較印象深刻，且查證人丙○○於警詢時之陳述，
    依證人侯正輝上揭所述並均係出自渠等任意性陳述並查無何
    係受強暴、脅迫等而為非法取供之情事，其警詢之陳述並較
    屬事實，而具有較可信之特別情況，且為證明犯罪事實存否
    所必要，依刑事訴訟法第159條之2規定自得據為被告乙○○
    不法犯行之證據，被告乙○○上揭所辯，要屬卸責之詞，委
    無足採，證人甲○○、丙○○、林秀容嗣於原審法院審理時
    所述，要係事後迴謢被告乙○○之詞，均不足採。事證明確
    ，被告乙○○此部分犯行，應堪認定。
參、論罪科刑
一、被告行為後，刑法業於94年2月2日修正公布，95年7月1日起
    施行。按行為後法律有變更者，適用行為時之法律，但行為
    後之法律有利於行為人者，適用最有利於行為人之法律，刑
    法第2條第1項定有明文。茲本條係規範行為後法律變更所生
    新舊法律比較適用之準據法，本身尚無新舊法比較之問題，
    於新法施行後，應一律適用新法第2條第1項之規定，為「從
    舊從輕」之比較（最高法院95年5月23日95年度第八次刑庭
    會議決議參照）。
二、刑法第56條連續犯之規定，刑法修正後業經刪除，則被告之
    犯行，因行為後新法業已刪除連續犯之規定，此刪除雖非犯
    罪構成要件之變更，但顯已影響行為人刑罰之法律效果，自
    屬法律有變更。查被告上開高利貸款予證人甲○○及丙○○
    等人共三次之犯行，依修正前刑法連續犯之規定應以一罪論
    ，而依新刑法規定則應將各該多次犯行分論併罰，比較新舊
    法結果，以修正前刑法較有利於被告，自以適用修正前刑法
    第56條之規定，對被告為有利。
三、刑法第41條第1項前段修正為：「犯最重本刑為5年以下有期
    徒刑以下之刑之罪，而受6個月以下有期徒刑或拘役之宣告
    者，得以新臺幣1000元、2000 元或3000元折算1日，易科罰
    金」，然依被告行為時之法律，即修正前刑法第41條第1項
    前段：「犯最重本刑為5年以下有期徒刑以下之刑之罪，而
    受6個月以下有期徒刑或拘役之宣告，因身體、教育、職業
    、家庭之關係或其他正當事由，執行顯有困難者，得以1元
    以上3元以下折算一日，易科罰金」，暨修正前罰金罰鍰提
    高標準條例第2條（現已刪除）：「依刑法第41條易科罰金
    者，均就其原定數額提高為100倍折算1日；法律所定罰金數
    額未依本條例提高倍數，或其處罰法條無罰金刑之規定者，
    亦同」等規定，易科罰金之折算標準最高為銀元300元即新
    台幣900元，最低為銀元100元即新台幣300元，依刑法第2條
    第1項前段之規定，比較新、舊法結果，適用被告行為時即
    修正前刑法第41條第1項前段之規定，對被告較為有利。
四、本件被告乙○○從事重利放貸，以收取高額利息，並乘證人
    甲○○及丙○○亟需款週轉，而以高利貸款予證人甲○○及
    丙○○等人共三次，而收取與原本顯不相當之重利，所為係
    犯刑法第344條之重利罪。其92年12月間貸與丙○○部分，
    乃基於單一犯意，在密接時間內所犯，應論以接續犯。其先
    後貸與甲○○、丙○○之犯行，其時間緊接，犯意概括，應
    依連續犯規定以一罪論。檢察官以同法第346條常業重利罪
    起訴，尚有未洽，起訴法條應予變更。
五、原審據以論罪科刑固非無見，惟查被告涉犯重利之對象僅二
    人，貸予金額共三次，且其自承尚以務農為業，顯與常業犯
    須以反覆以同種類行為為目的之社會活動之職業性犯罪之要
    件不合，原審未變更起訴法條，逕以常業重利罪論處，稍嫌
    可議，被告上訴意旨執此指摘原判決不當為有理由，應將原
    判決此部分及定執行刑部分（另犯恐嚇取財部分已判決確定
    ）均撤銷。爰審酌被告犯罪之動機、目的、手段、所生危害
    及因而所獲得之利益暨犯後態度等一切情狀，乃量處如主文
    第2項所示之刑，並諭知易科罰金折算標準。又被告前揭犯
    罪係於96年4月24日前所犯，符合中華民國96年罪犯減刑條
    例之減刑條件，爰依該條例減刑2分之1，併諭知易科罰金之
    折算標準。扣案證物如附表一、二所示之甲○○及丙○○所
    簽發之本票計五紙，係被告乙○○所有因犯重利所得之物，
    爰分別依刑法第38條第1項第3款規定，宣告沒收之。
肆、不另為無罪諭知部分
    公訴意旨另以：被告乙○○基於以重利為常業之犯意，於民
    國92年10月間某日，乘甲○○因急於籌措其所經營之「普成
    科技股份有限公司」（下稱普成公司）之薪資，先於92年10
    月間某日，在南皇企業社內，由乙○○貸以新台幣（下同）
    17萬元（預扣利息五萬一千元，實付十一萬九千元）予甲○○，約定每月二十五日為一期，每期收取五萬一千元之利息
    ，迄甲○○於九十三年六月間，前後共清償利息及本金達五
    十七萬八千元。因認被告此部分亦有犯重利罪嫌等語。經訊
    之被告堅不認有此部分犯行，辯稱證人甲○○否認警訊之陳
    述，不應以其陳述作為論罪之依據。查公訴人起訴此部分之
    犯行，無非以證人甲○○於警訊所陳為唯一論據，然此經證
    人於原審證述一再否認警訊有為此供述，並有其拒絕簽名之
    筆錄附卷可憑，而其採證過程亦據製作筆錄之警員侯正輝於
    原審陳述明確，該證人即甲○○於審判外即警訊之陳述欠缺
    可信性之特別擔保已認其無證據能力，不得採為判斷之依據
    業如上述，此外，復查無任何證據，例如支票或帳簿等物堪
    佐，其犯罪應屬不能證明，惟此與前揭論罪科刑部分，既經
    檢察官以實質上一罪起訴，自不另為無罪之諭知。
據上論斷，應依刑事訴訟法第369條第1項前段、第364條、第299
條第1項前段、第300條，刑法第2條第1項前段、刑法第344條、
修正前刑法第56條、第41條第1項前段、刑法第38條第1項第3款
，刑法施行法第1條之1、修正前罰金罰鍰提高標準條例第2條（
現已刪除）、現行法規所定貨幣單位折算新台幣條例第2條、中
華民國96年罪犯減刑條例第2條第1項第3款、第7條、第9條判決
如主文。
本案經檢察官柯麗鈴到庭執行職務。
中    華    民    國    98    年    12    月    30    日
                  刑事第二庭    審判長法  官 洪光燦
                                      法  官 宋明蒼
                                      法  官 李麗玲
以上正本證明與原本無異。
檢察官如不服本判決，應於收受送達後10日內向本院提出上訴書
狀，其未敘述上訴之理由者並得於提起上訴後10日內向本院補提
理由書（均須按他造當事人之人數附繕本）「切勿逕送上級法院
」。
                                      書記官 吳素雲
中    華    民    國    98    年    12    月    30    日
┌───────────────────────────────┐
│附表：                                                        │
├──┬──────────────────────┬─────┤
│編號│ 本    案    沒    收    之    物           │ 備   註  │
├──┼──────────────────────┼─────┤
│ 一 │ 甲○○所簽發之面額二十萬元之本票一紙       │          │
├──┼──────────────────────┼─────┤
│ 二 │ 丙○○所簽發之面額各五萬元之本票四紙       │          │
└──┴──────────────────────┴─────┘
附錄本判決論罪科刑法條：
刑法第344條：
乘他人急迫、輕率或無經驗貸以金錢或其他物品，而取得與原本
顯不相當之重利者，處一年以下有期徒刑、拘役或科或併科一千
元以下罰金。


司法院資訊處製作；財團法人民間司法改革基金會備份。
